【裁判字號】    95,訴,42
【裁判日期】    950328
【裁判案由】    損害賠償
【裁判全文】
臺灣士林地方法院民事判決                95年度訴字第42號
原      告  己○○
            戊○○
被      告  中興大業巴士股份有限公司
法定代理人  丙○○
被      告  甲○○
共      同
訴訟代理人  丁○○
            乙○○
上列當事人間請求損害賠償事件，本院於民國95年3 月14日言詞
辯論終結，判決如下：
    主  文
被告應給付原告己○○新台幣萬肆仟貳佰元及自民國九十五年
一月二十五日起至清償日止，按週年利率百分之五計算之利息。
被告應給付原告戊○○新台幣伍萬壹仟柒佰伍拾元及自民國九十
五年一月二十五日起至清償日止，按週年利率百分之五計算之利
息。
原告其餘之訴駁回。
訴訟費用由被告負擔百分之十二，餘由原告負擔。
本判決第一項得假執行。被告如為原告己○○供擔保金新台幣
萬肆仟貳佰元或將上開金額提存後，得免為假執行。
本判決第二項得假執行。被告如為原告戊○○供擔保金新台幣伍
萬壹仟柒佰伍拾元或將上開金額提存後，得免為假執行。
原告其餘假執行之聲請駁回。
    事實及理由
一、本件原告起訴主張：原告己○○與其夫即原告戊○○之父邱
    秋雄於民國92年12月1 日下午6 時許，搭乘被告甲○○駕駛
    之中興大業巴士股份有限公司（下稱中興公司）所屬280 號
    公車，於行經台北市○○路○ 段之際，被告甲○○先加快車
    速通過紅綠燈，又突然緊急煞車，致邱秋雄摔倒滾落車門階
    梯，當場受傷無法站起。嗣經送往馬偕紀念醫院，因左大腿
    腿骨折開刀，據手術同意書之記載，該手術有併發心肌梗塞
    之可能，惟經醫師判斷有進行該項手術之必要，故仍進行手
    術，不幸果併發心肌梗塞，於92年12月22日進行心導管手術
    ，後併發敗血症，器官衰竭，於93年1 月27日死亡。爰依民
    法第227 條第2 項規定及民法第184 條第1 項前段、第188
    條第1 項前段、第191 之2 條規定，請求被告賠償原告己○○看護邱秋雄之看護費用新台幣（下同）34,200元、被告於
    邱秋雄死亡前承諾給付邱秋雄因跌倒受傷之精神上損害賠償
    7 萬元，及原告己○○因其夫邱秋雄死亡之精神上損害賠償
    20萬元，共計304,200 元；另請求被告賠償原告戊○○為邱
    秋雄所支出之醫療費用220,819 元、喪葬費用162,300 元，
    及原告戊○○因其父邱秋雄死亡之精神上損害賠償4 萬元，
    共計423,119 元等情。並聲明：（一）被告應給付原告己○○304,200 元，及自起訴狀繕本最後合法送達被告翌日起至
    清償日止，按週年利率5%計算之利息；（二）被告應給付原
    告戊○○423,119 元，及自起訴狀繕本最後合法送達被告翌
    日起至清償日止，按週年利率5%計算之利息；（三）願供擔
    保請准宣告假執行。
二、被告則以：被告甲○○於92年12月1 日晚間7 時許駕駛被告
    中興公司所有之AF-237號公車，行經台北市○○路○ 段劍潭
    國小站附近，因減速煞車致車內乘客邱秋雄跌倒受傷一案，
    業經台灣士林地方法院檢察署偵查終結處分不起訴，認被告
    甲○○並無過失。被告甲○○於尖峰時間行駛於道路壅塞之
    路段，其行車時速約為20公里，邱秋雄係因未遵守車輛安全
    靠站停妥後始能上下車之規定，貿然先行離位欲刷卡付現卻
    不慎跌倒受傷所致，依民法第654 條規定，被告免除賠償責
    任。又縱被告甲○○有過失，然被告甲○○持有職業駕駛執
    照，且被告中興公司於被告甲○○新進公司之際即進行新進
    駕駛員考核、講習及教育訓練，亦要求被告甲○○定期參加
    行車講習，足證被告中興公司業已盡其選任、監督之責，依
    民法第188 條第1 項但書規定，被告中興公司就邱秋雄所受
    傷勢自毋庸負賠償責任。又如原告已領取強制汽車責任保險
    金，該部分亦應自其請求數額中扣除。另邱秋雄之死亡與被
    告完全無關，原告請求精神慰撫金及殯葬費，並無理由。又
    縱邱秋雄生前得向被告請求因傷所受之精神上損害賠償，然
    邱秋雄既未於生前對被告請求，被告亦未承諾給付，該部分
    自無由原告繼承等語置辯。並聲明：（一）原告之訴及假執
    行之聲請均駁回；（二）如受不利判決，願供擔保請准宣告
    免假執行。
三、兩造所不爭執之事項：
  (一)92年12月1 日原告己○○與其配偶邱秋雄搭乘被告甲○○所
    駕駛之中興公司280 號公車，行經台北市士林區劍潭國小站
    附近，邱秋雄跌倒，受有左股骨粗隆間骨折，於92年12月1
    日入馬偕紀念醫院，92年12月3 日進行手術骨釘骨板固定，
    於92年12月18日出院。
  (二)邱秋雄於92年12月20日至馬偕紀念醫院心臟內科門診，92年
    12 月22 日進行心導管檢查及冠狀動脈繞道手術，93年1 月
    13日併發肺炎，於93年1 月27日死亡。
四、本件之爭點為：(一)邱秋雄是否因被告甲○○駕車過失而跌倒
    受傷？(二)如被告甲○○如駕車有過失，邱秋雄之心臟疾病是
    否因92年12月3 日所施行之手術引起？邱秋雄於93年1 月27
    日死亡與被告甲○○之駕車行為有無因果關係？茲述如下：
  (一)邱秋雄是否因被告甲○○駕車過失而跌倒受傷？
    按汽車、機車或其他非依軌道行駛之動力車輛，在使用中加
    損害於他人者，駕駛人應賠償因此所生之損害。但於防止損
    害之發生，已盡相當之注意者，不在此限，民法第191 條之
    2 定有明文，亦即就動力車輛於使用中加損害於他人者，就
    駕駛人係採推定過失責任，如駕駛人未能舉證其於防止損害
    之發生已盡相當之注意，則推定其有過失。經查：原告己○○與其配偶邱秋雄於92年12月1 日搭乘由被告甲○○所駕駛
    之中興巴士280 號公車，行經台北市○○區○○路4 段劍潭
    國小站附近，邱秋雄於車內跌倒，受有左股骨粗隆間骨折之
    傷害，為兩造所不爭執之事實，已如前述，兩造既不爭執邱
    秋雄係於被告甲○○所駕駛之車輛行駛中跌倒，雖兩造就邱
    秋雄跌倒之原因究否係被告甲○○加速後突然煞車所致或係
    隨前車減速而煞車所致有所爭執，然縱依被告甲○○所述，
    其係隨前車減速而輕踩煞車致邱秋雄跌倒，然其身為公車駕
    駛，應與前車保持適當之安全距離，且當知煞車有可能造成
    車內站立乘客因而重心不穩而跌倒之情事，尤以邱秋雄年逾
    八十之高齡，重心不穩之風險更甚一般人，被告甲○○就其
    如何於煞車之際已盡相當之注意，防止邱秋雄跌倒之發生，
    並未舉證以實其說，揆諸前揭規定，應推定被告甲○○就邱
    秋雄跌倒受傷一事應負過失責任，並應賠償邱秋雄因此所受
    之損害。
  (二)如被告甲○○駕車有過失，邱秋雄之心臟疾病是否因92年12
    月3 日所施行之手術引起？邱秋雄於93年1 月27日死亡與甲○○之駕車行為有無因果關係？
    經查：經核閱卷附原告所提出馬偕紀念醫院於92年12月2 日
    為邱秋雄施行骨釘骨板手術前交由原告戊○○之骨科住院及
    手術患者須知，其中第2 點載明：少數病患於手術及住院中
    ，會發生心肌梗塞、腦中風、脂肪栓塞、肺栓塞、敗血症、
    骨水泥過敏等疾病；另參以馬偕紀念醫院所出具之邱秋雄死
    亡證明書，死亡原因係載明冠狀動脈繞道術後致肺炎引起敗
    血症而死亡，惟亦在其他對於死亡有影響之疾病或身體狀況
    欄下載明：左髖骨骨折術後，心肌梗塞等字樣，惟經本院就
    邱秋雄92年12月20日赴馬偕紀念醫院心臟內科門診，經診斷
    所出現之心肌梗塞及經心導管手術撿查所發現之冠狀動脈阻
    塞是否因92年12月3 日施行之骨科手術所致，抑或多年病史
    所致一事函詢馬偕紀念醫院，據覆：病患邱秋雄先生於92年
    12月1 日因左股骨粗隆間骨折急診入院，92年12月3 日進行
    骨折處之復位及骨釘骨板內固定手術，施行手術前均向病人
    及家屬說明手術情形及可能發生的併發症，並由病人親屬簽
    立同意書與準備手術事宜。附件一所示乃三張同意書之其中
    一張之背面，對骨科住院及手術患者須知，說明施行手術是
    有風險的，造成病患發生心肌梗塞之可能有3%~5% ，甚至在
    老年人及曾有過心肌梗塞病史之病患，會有更高之可能。惟
    邱先生在手術過程中，幸無發生心肌梗塞及其他之併發症之
    情形。術後第八天開始助行器使用，下床步行復健，情況良
    好。骨折手術是減輕骨折部位之疼痛，使提早離床活動，減
    少因臥床過久而導致肺炎併發症。該患者本為冠心症病人，
    骨折手術並非引起其冠狀動脈阻塞之源由。若骨折手術引起
    之栓塞併發症，皆因脂肪急性栓塞於腦部（致中風）、肺（
    致肺栓塞）、心臟（心肌梗塞），惟以上狀況皆見於手術進
    行中或術後24小時內。而邱秋雄為本院之心臟內科定期治療
    之患者。病患於92年12月20日至心臟內科門診求診，主訴為
    三天內有間歇性胸痛，當時心電圖呈現有心肌梗塞現象，立
    即安排住入加護病房。於92年12月22日安排緊急心導管檢查
    發現左主冠狀動脈及三條主要的冠狀動脈皆嚴重阻塞，並因
    有心因性肺水腫，予置放主動脈氣球幫浦及緊急冠狀動脈繞
    道手術，手術後於93年1 月13日併發肺炎，並演進成敗血症
    及多重器官衰竭，於93年1 月27日死亡，死因和92年12月1
    日之傷勢無直接關係。在此之前病患就曾因急性心肌梗塞於
    68 年12 月17日至68年12月31日間在本院住院，又於75年1
    月13 日 至75年1 月25日間因復發急性心肌梗塞而住院。此
    等病人在接受非心臟手術時本就有心臟病復發之風險，但並
    無直接證據顯示92年12月20日發現之心肌梗塞與骨科手術有
    直接關聯，推斷應與多年病史有關，有該院95年1 月23日馬
    院醫外字第0950000164號函、95年2 月24日馬院醫內字第
    095000 0477 號函一份在卷可稽，足認邱秋雄於92年12月20
    日所發現之心肌梗塞並非92年12月3 日施行之骨科手術所引
    起，故邱秋雄於93年1 月27日因冠狀動脈繞道術後引起肺炎
    致敗血症而死亡與甲○○之駕車行為並無因果關係。
五、次按受僱人因執行職務，不法侵害他人之權利者，由僱用人
    與行為人連帶負損害賠償責任。但選任受僱人及監督其職務
    之執行，已盡相當之注意或縱加以相當之注意而仍不免發生
    損害者，僱用人不負賠償責任，民法第188 條第1 項規定甚
    明。經查：原告己○○與其夫邱秋雄於92年12月1 日搭乘由
    被告甲○○所駕駛之中興巴士280 號公車，行經台北市○○
    區○○路4 段劍潭國小站附近，因被告甲○○煞車致邱秋雄
    於車內跌倒，受有左股骨粗隆間骨折之傷害，被告甲○○應
    負過失責任，賠償邱秋雄所受損害，已如前述，而被告中興
    公司為被告甲○○之僱用人，為被告所不爭執，雖其辯稱被
    告甲○○領有合法之職業駕駛執照，並於其新進公司之際即
    進行新進駕駛員考核、講習及教育訓練，並要求其定期參加
    行車講習，並據提出甲○○之駕駛執照及91年、92年間該公
    司行車安全在職訓練教育講習會之簽到單為憑，然就前開講
    習之內容為何均付諸闕如，而領有合法之職業駕駛執照應僅
    為選任公車駕駛人之最低要求，且未見中興公司提出就駕駛
    有何考核之相關措施及辦法，及實際考核結果之相關資料，
    尚難逕認被告中興公司就受僱人甲○○之選任及監督已盡相
    當之注意，故揆諸前揭規定，被告中興公司就邱秋雄於92年
    12月1 日搭乘208 號公車所受傷害，應與被告甲○○連帶負
    賠償責任。
六、原告請求被告賠償各項費用，是否應予准許，分述如次：
  (一)醫療費用：
    又按無法律上之原因而受利益，致他人受損害者，應返還其
    利益，民法第179 條定有明文。被告就邱秋雄於92年12月1
    日搭乘208 號公車跌倒所受傷害，應負連帶賠償責任，已如
    前述，而邱秋雄因此受有左股骨粗隆間骨折，於92 年12 月
    1 日入馬偕紀念醫院，92年12月3 日進行手術骨釘骨板固定
    ，於92年12月18日出院，為兩造所不爭執之事實，亦如前述
    ，因此共支出醫療費用51,750元，有醫療費用繳費證明在卷
    為憑，被告自負有給付該醫療費用之義務，然因原告戊○○
    代為支付而免除其等所負債務，自因此受有利益，而致原告
    戊○○受有損害，原告戊○○自得本於不當得利之法律關係
    請求被告給付為邱秋雄所支出之醫療費用51,750元。至原告
    戊○○請求被告給付逾前開醫療費用之部分，即92年12月20
    日邱秋雄於心臟內科、心臟外科住院之醫療費用，因邱秋雄
    於92年12月20日所發現之心肌梗塞並非92年12月3 日施行之
    骨科手術所引起，邱秋雄於93年1 月27日因冠狀動脈繞道術
    後引起肺炎致敗血症而死亡與甲○○之駕車行為並無因果關
    係，已如前述，故原告戊○○就邱秋雄於92年12月20日至93
    年1 月27日因心臟疾病就醫所支出之醫療費用自不得請求被
    告賠償。
  (二)看護費用：
    又按因親屬受傷，而由親屬代為照顧被害人之起居，固係基
    於親情，但親屬看護所付出之勞力，並非不能評價為金錢，
    只因兩者身分關係密切而免除支付義務，此種親屬基於身分
    關係之恩惠，自不能加惠於加害人，故由親屬看護時，雖無
    現實看護費之支出，但應衡量及比照僱用職業護士看護情形
    ，認被害人受有相當於看護費之損害（最高法院88年度台上
    字第1827號判決參照）。查邱秋雄於92年12月1 日因被告甲○○駕車疏失致受有左股骨粗隆間骨折傷害，已如前述，經
    本院就其所受傷勢是否有請看護之必要一節函詢馬偕紀念醫
    院，據覆：病患自92年12月1 日至93年1 月27日確實須要細
    心照顧，惟92年12月20日起至93年1 月27日止皆住於加護病
    房中，應不必請看護，該院未設看護，病患僱請院外看護全
    日費用為1,900 元，半日1,100 元，有該院94年12月27日馬
    院醫骨字第有該院95年1 月23日馬院醫外字第0950000164號
    函在卷可稽，故邱秋雄於92年12月1 日起至92年12月19日止
    有請看護之必要，以此計算邱秋雄因此所需支出之看護費用
    為36,100元（1900×19=36100）。又原告己○○於前開期間
    照護邱秋雄之事實既為被告所不爭執，則原告己○○本於不
    當得利之請求權，請求被告給付34,200元，洵屬有理，應予
    准許。
  (三)精神上損害部分：
    再按不法侵害他人之身體、健康、名譽、自由、信用、隱私
    、貞操，或不法侵害其他人格法益而情節重大者，被害人雖
    非財產上之損害，亦得請求賠償相當之金額；該請求權，不
    得讓與或繼承，但以金額賠償之請求權已依契約承諾，或已
    起訴者，不在此限，民法第195 條第1 項、第2 項分別定有
    明文。經查：邱秋雄本得就其於92年12月1 日所受傷害請求
    被告給付非財產上之損害賠償，惟邱秋雄嗣於93年1 月27日
    死亡，有死亡證明書一紙在卷為憑，原告雖提出被告中興公
    司法務所出具之文件一份欲證明被告於邱秋雄生前即已以契
    約承諾給付，然經本院核閱該文件，當係被告中興公司與原
    告邱秋雄商談和解之際所列出邱秋雄得請求賠償之項目及需
    備妥之證件，然並無提及具體金額，實難據此認定被告中興
    公司已以契約承諾賠償邱秋雄精神上所受之損害。揆諸前揭
    規定，邱秋雄對被告之精神上損害賠償請求權，自不得由原
    告繼承，故原告己○○請求被告賠償邱秋雄於92年12月1 日
    所受傷害之精神上損害賠償並無理由，應予駁回。另邱秋雄
    之死亡既與被告甲○○駕車行為無因果關係，則原告自不得
    請求被告賠償因邱秋雄死亡致其等所受非財產上之損害。
  (四)殯葬費用：
    查邱秋雄之死亡與被告甲○○之駕車行為既無因果關係，已
    如前述，則被告自毋庸就邱秋雄之死亡負賠償責任，故原告
    戊○○請求被告賠償殯葬費用，並無理由，應予駁回。
  (五)至邱秋雄之死亡因與被告甲○○駕車行為並無因果關係，原
    告不得依侵權行為損害賠償之法律關係請求被告賠償邱秋雄
    該部分所受之損害已如前述，另原告本於不完全給付之規定
    ，請求被告賠償邱秋雄於92年12月20日起至93年1 月27日止
    支出之醫療費用、殯葬費用、因其死亡之精神上損害賠償，
    亦因此而均無理由。
  (六)綜上所述，原告戊○○得請求被告給付51,750元、原告己○○得請求被告給付34,200元。從而，原告己○○請求被告給
    付34,200元、原告戊○○請求被告給付51,750元，及均自起
    訴狀繕本最後合法送達被告翌日即95年1 月25日（被告甲○○於95年1 月24日出具委任狀委任訴訟代理人前均未合法收
    受起訴狀繕本，惟其當日既已委任訴訟代理人，當認至遲該
    日即已知悉原告起訴內容，故以該日之翌日起算遲延利息）
    起至清償日止，按週年利率5%計算之利息，為有理由，應予
    准許。逾此部分之請求，則無理由，應予駁回。
七、本件事實已臻明確，兩造其餘攻擊防禦方法及證據經予審酌
    ，於訴訟判決結果不生影響，爰不再逐一論述。
八、原告陳明願供擔保請准宣告假執行，經核其勝訴部分，因本
    判決所命給付未逾50萬元，依民事訴訟法第389 條第1 項第
    5 款規定，本院應依職權宣告假執行，原告此部分假執行之
    聲請，僅係促使法院職權發動，毋庸另予准駁之表示。至原
    告其餘假執行部分之聲請，因該部分訴之駁回而失所依據，
    應予駁回。另被告陳明願供擔保，請准免為假執行，經核原
    告勝訴部分，合於法律規定，爰酌定相當之擔保金額宣告之
    。
九、據上論結，本件原告之訴為一部有理由，一部無理由，依民
    事訴訟法第79條、第85條第1 項前段、第389 條第1 項第5
    款、第392 條第2 項，判決如主文。
中    華    民    國    95    年    3     月    28    日
                  民事第二庭  法  官  方彬彬
以上正本證明與原本無異。
如對本判決上訴須於判決送達後20日內向本院提出上訴狀。
中    華    民    國    95    年    3     月    6     日
                              書記官  楊婷婷


司法院資訊處製作；財團法人民間司法改革基金會備份。
